【裁判字號】    96,簡上,308
【裁判日期】    980318
【裁判案由】    修復漏水等
【裁判全文】
臺灣臺北地方法院民事判決             96年度簡上字第308號
上訴人即
附帶被上訴人  丙○○
訴訟代理人    乙○○
              湯明亮律師
複代理人      周明榮律師
被上訴人即
附帶上訴人    甲○○○
                        樓
訴訟代理人  林明正律師
複代理人    周志吉律師
上列當事人間請求修復漏水等事件，上訴人對於中華民國96年3
月28日第一審判決（95年度店簡字第597號）提起上訴，被上訴
人並提起附帶上訴，本院於98年2月25日言詞辯論終結，判決如
下：
    主  文
原判決關於駁回上訴人後開第二項之訴部分及訴訟費用之裁判均
廢棄。
被上訴人應再給付上訴人新臺幣肆萬柒仟玖佰貳拾柒元。
其餘上訴駁回。
附帶上訴駁回。
第一、二審訴訟費用由上訴人負擔百分之七十一，餘由被上訴人
負擔；附帶上訴部分之訴訟費用由附帶上訴人負擔。
    事實及理由
一、上訴人即附帶被上訴人（下稱上訴人）起訴主張：台北縣新
    店市○○路104號地下2樓房屋為其所有，同號地下1樓則為
    被上訴人即附帶上訴人（下稱被上訴人）所有。被上訴人遷
    入之後，上訴人即發現地下1、2樓間之樓地板有漏水現象，
    致有兩間臥室不能使用，經告知被上訴人其房屋漏水，要設
    法修理，未獲置理。爰請求被上訴人給付修復費用新台幣（
    下同）28萬元及兩個臥室不能使用之損失30萬元等語。
二、被上訴人則引用原審抗辯，並補稱：伊從未更改室內隔間，
    且依鑑定報告認定，外牆漏水乃因外牆防水施工瑕疵，而外
    牆依公寓大廈管理條例第3條第1款及第8條第1項規定，屬區
    分所有權人所共有，依同法第10條第2項規定，其修繕維護
    應由管委會為之，費用由公共基金支付所區分所有權人按其
    共有之應有部分比例分擔等語。
三、原審為上訴人部分勝訴之判決，命被上訴人應給付上訴人11
    9,844元，並駁回上訴人其餘請求，上訴人對原判決敗訴部
    分提起上訴，上訴聲明：(一)原判決關於駁回上訴人在第一審
    460,156之訴及命負擔該部分訟費用之裁判均廢棄。(二)被上
    訴人應再給付上訴人460,156元。被上訴人則聲明：上訴駁
    回。被上訴人另對上訴人提起附帶上訴，聲明：(一)原判決關
    於命附帶上訴人給付附帶被上訴人119,844元，與該部分假
    執行之宣告暨負擔該部分訴訟費用之裁判均廢棄。(二)上開廢
    棄部分，附帶被上訴人於第一審之訴及假執行之聲請均駁回
    。
四、兩造不爭執之事項：
  (一)台北縣新店市○○路104號地下2樓房屋為上訴人所有，同號
    地下1樓則為被上訴人所有。
  (二)上開房屋間之樓地板有漏水現象。
五、得心證之理由：
    本件上訴人主張其所有台北縣新店市○○路104號之1地下2
    樓之房屋與被上訴人所有於同址之地下1樓之房屋間樓地板
    及地下2樓房屋外牆確有漏水現象乙節，為被上訴人所不爭
    執，且經台灣省建築師公會鑑定屬實，有鑑定書告書1份在
    卷可稽，堪信為真實。惟本件漏水位置為兩處，即上開房屋
    樓地板間及地下2樓房屋外牆，其漏水之原因為何？被上訴
    人是否可歸責？及其修復或損害賠償之責任為何？爰分述如
    下：
  (一)查兩造間所有之上開房屋間樓地板之所以有漏水現象，係因
    被上訴人所有房屋曾經更改廁所及房間隔間且施工不良所致
    ，此業據台灣省建築師公會至現場鑑定查明，有該會鑑定報
    告書1份附卷可稽，故上訴人之房屋因被上訴人之房屋管理
    維修不當而受有損害之事實足堪認定。雖被上訴人抗辯其並
    未更改隔間等語，惟查更改室內結構是業經存在之事實，有
    上開鑑定報告書為證，縱更改室內結構非被上訴人所為，而
    係被上訴人之前手所為，被上訴人既受讓該房屋之所有權，
    自應繼受前手之權利義務。而按專有部分之共同壁及樓地板
    或其內之管線，其維修費用由該共同壁雙方或樓地板上下方
    之區分所有權人共同負擔。但修繕費係因可歸責於區分所有
    權人之事由所致者，由該區分所有權人負擔，公寓大廈管理
    條例第12條定有明文。
    本件兩造間所有上開房屋所致之漏水原因既係因地下1樓更
    改隔間所致，依上開規定，上訴人自得請求房屋所有權人即
    被上訴人給付修繕費用，而修繕所需之費用依前開台灣省建
    築師公會之鑑定報告書中漏水修復費用表，就有關系爭房屋
    內部即臥室及平頂等之漏水修復，包括：臥室頂版貼碳纖布
    ：42,000元、平頂吹乾4, 800元、平頂釘天花板13,924元、
    內牆重漆水泥漆7,600元、平頂防水1：2水泥砂漿粉刷2,640
    元、平頂釘天花板5,280元、平頂重漆水泥漆7,600元，其金
    額合計為83,844元，加計15%之稅管後，應為96,421元（元
    以下四捨五入）。上訴人雖稱鑑定機關就漏水修復費用之鑑
    定並未包含兩造所有房屋間之樓地板及其內管線之修繕費用
    云云，惟經本院就此點函詢台灣省建築師公會，該會台北縣
    辦事處回覆以：「有關鑑定報告，其中第23頁漏水修復費用
    鑑估及鑑定人於鑑估期間，參酌現場狀況，其中地下1樓與
    地下2樓間地板之管線狀況亦在考量範圍，地下2樓之臥室(二)
    在報告中有照片1到4顯示，這些皆表示地下1樓之廁所排水
    及管線瑕疵所造成，地下1樓廁所之使用於污損地下2樓後，
    變更廁所之原樣，如報告附件六及附件七之平面圖所示可比
    較，鑑定人曾就地下2樓之臥室之平頂及外牆予以拍照，其
    中照片3之平頂燈光，其功能尚可（地下1樓之原廁所地板均
    曾墊高，以利配管，現地下2樓臥室平頂有照明配管，經鑑
    定書查看過），其管線配置單純，正常使用，鑑定人於報告
    中之修復費用表內填列於項次9至項次12均為考量後對臥室
    (二)之平頂及牆部分之處理，故並未漏估」，有該會台北縣辦
    事處97年11月11日97台建師北鑑字第389號函在卷可稽，是
    上訴人所稱鑑定費用漏估云云，尚無依據。
  (二)上訴人主張因上開房屋間樓地板漏水致其一大一小兩間房間
    無法做為臥室使用，而請求不能使用之損害賠償30萬元部分
    ，經查就小房間而言，上訴人自陳於漏水時起（86年）即已
    做為儲藏室使用，然衡諸常情，漏水之初，應尚無不能達成
    臥室使用目的之情形，此從上述兩間房間鄰近，而上訴人自
    承大房間係於2年前方因漏水嚴重無法做為臥室使用，而改
    為儲藏室比較得知。是就小房間而言，漏水應非上訴人將該
    房間作為儲藏室使用之原因，故並無房間不能達臥室使用目
    的之損害可言。又就大房間而言，上訴人稱該大房間係於2
    年前因漏水而改為儲藏室使用，查該大房間已因水漬蔓延整
    片天花板及四周之牆面，色澤呈黑色，依一般社會通念應已
    達無法作為臥室使用之目的，此有台灣省建築師公會鑑定報
    告書照片5幀附卷可稽，應堪確認。按土地上之建築物或其
    他工作物所致他人權利之損害，由工作物之所有人負賠償責
    任。而損害賠償除法律另有規定或契約另有訂定外，應以填
    補債權人所受損害及所失利益為限。另基於同一原因事實受
    有損害並有利益者，其請求之賠償金額，應予扣除所受利益
    。又當事人已證明受有損害而不能證明其數額或證明顯有重
    大困難者，法院應審酌一切情況，依所得心證定其數額。民
    法第191條第1項前段、第216條第1項、第216條之1及民事訴
    訟法第222條第2項分別定有明文。而民法第191條第1項所謂
    設置有欠缺，係指土地上之建築物或其他工作物，於建造之
    初即存有瑕疵而言。所謂保管有欠缺，係指於建造後未善為
    保管，致其物發生瑕疵而言。上訴人所有房屋之大臥室既因
    被上訴人所有房屋曾更改隔間而致漏水，且已無法達臥室之
    使用目的而受有損害，綜上所述，被上訴人自應負損害賠償
    之責。又上訴人雖因無法提出單據確切證明實際不能使用所
    受之損害數額，而概括請求損害賠償30萬元，惟上訴人確實
    受有損害，依上開規定，本院自得審酌一切情況，以所得心
    證定其數額。查本件上訴人因漏水而無法將房間作為臥室使
    用，衡諸社會通念，房屋至少存在可得預期之租金收益，而
    該臥室如非因漏水，上訴人即得自由使用該房間作為臥室使
    用，甚至出租收益，故可認上訴人就大房間應受有相當於租
    金之損害。惟上訴人既因漏水而將大房間變更為儲藏室使用
    ，放有衣架、茶几等雜物，而另獲有其他使用收益之利益，
    此有鑑定報告書所附照片可參，依前揭規定，上訴人之損害
    金額應扣除將該房間作為儲藏室之收益，經比較該大房間之
    居住使用與儲放物品之機能條件、利用價值及所得使用收益
    等，應認該大房間所受損害扣除儲藏所得之利益後，以每月
    1,500元為適當，上訴人雖稱其所受損害應在每月2千元以上
    ，惟並未提出確實之證據以實其說，尚難認為可採。又上訴
    人在原審自陳該房間係於2年前無法做為臥室使用，而改作
    為儲藏室，而自原審言詞辯論終結日（即96年3月9日）起迄
    本院言詞辯論終結日（即98年2月25日）止又歷1年11月17日
    ，是迄今上訴人得請求損害賠償之期間，應計為3年11月17
    日，從而，上訴人請求被上訴人賠償該大臥室不能使用之損
    害為【計算式：1,500X(3X12+11)+1,500X17/30=71,350】。
  (三)末查，上訴人所有房屋外牆漏水部分，其漏水原因應為外牆
    防水施工瑕疵所致，此有前揭鑑定報告附卷可稽，上訴人主
    張係因被上訴人更改廁所、室內隔間致破壞外牆防水功能所
    致云云，尚無可採。按公寓大廈係指構造上或使用上或在建
    築執照設計圖樣標有明確界線得區分為數部分之建築物及其
    基地，又公寓大廈周圍上下、外牆面、樓頂平台及防空避難
    室非依法令規定，並經區分所有權人會議之決議，不得有變
    更構造、顏色、使用目的、設置廣告物或其他類似之行為，
    公寓大廈管理條例第3條第1款、第8條第1項分別定有明文，
    本件前述外牆，依上說明，應屬區分所有權人所共有，則依
    公寓大廈管理條例第10條第2項本文規定共用部分、約定共
    用部分之修繕、管理、維護，由管理負責人或管理委員會為
    之。其費用由公共基金支付或由區分所有權人按其共有之應
    有部分比例分擔之。從而，上訴人請求被上訴人給付外牆漏
    水之修復費用，為無理由，不應准許。
  (四)綜上所述，上訴人得請求被上訴人賠償之金額總計為167,77
    1元【計算式：96,421+71,350=167,771】。從而，上訴人請
    求被上訴人給付167,771元，為有理由，應予准許，逾此範
    圍之請求，為無理由，應予駁回。原審僅命被上訴人給付11
    9,844元，而駁回上訴人其餘之訴，自有未洽，上訴意旨就
    此部分指摘原判決不當，求予廢棄改判，為有理由，爰由本
    院予以廢棄改判如主文第2項所示，至於上訴人請求不應准
    許部分，原審為上訴人敗訴之判決，經核並無違誤，上訴意
    旨求予廢棄改判，為無理由，應駁回其上訴。被上訴人所為
    附帶上訴，則為無理由，應予駁回。
  (四)本件事證已臻明確，兩造其餘攻擊防禦方法及舉證，經本院
    審酌後，均與判決結果無影響，爰不再一一論列，附此敘明
    。
六、據上論結，本件上訴為一部有理由、一部無理由，附帶上訴
    則為無理由，依民事訴訟法第436條之1第3項、第449條第1
    項、第450條、第78條、第79條，判決如主文。
中    華    民    國    98    年    3     月    18    日
                 民事第二庭    審判長法  官  朱漢寶
                                     法  官  陳秀貞
                                     法  官  歐陽漢菁
本判決不得上訴
中    華    民    國    98    年    3     月    18    日
                                     書記官  吳貞瑩


司法院資訊處製作；財團法人民間司法改革基金會備份。
